【裁判字號】    95,台上,529
【裁判日期】    950323
【裁判案由】    分割共有物
【裁判全文】
最高法院民事判決              九十五年度台上字第五二九號
    上  訴  人  甲○○
                乙○○
    共      同
    訴訟代理人  許明德律師
                鄭勝智律師
    上  訴  人  丙○○
                        號
                丁○○
                        16弄.
                戊○○
                己○○
                庚○○
                辛○○
                壬○○
                巳○○
                癸○○
                        巷20.
                子○○
                丑○○
                        號
                寅○○
                卯○○
                辰○○
                午○○
                        樓
                未○○
                申○○
    被 上訴 人  酉○○
                戌○○
                亥○○
上列當事人間請求分割共有物事件，上訴人對於中華民國九十四
年九月二十七日台灣高等法院台南分院第二審更審判決（九十三
年度上更(一)字第三四號），提起上訴，本院判決如下：
    主  文
原判決關於分割及該訴訟費用部分廢棄，發回台灣高等法院台南
分院。
其他上訴駁回。
第三審訴訟費用關於駁回其他上訴部分，由上訴人甲○○、乙○
○、庚○○、壬○○及辛○○各負擔百分之五；由上訴人戊○○
、丁○○、己○○及午○○各負擔百分之四；由上訴人未○○及
申○○各負擔百分之八；由上訴人癸○○、子○○、丑○○、寅
○○、卯○○及辰○○各負擔百分之一；由巳○○負擔百分之十
；餘由上訴人丙○○負擔。
    理  由
本件係分割共有物之訴訟，其訴訟標的對於共同訴訟之各人必須
合一確定，依民事訴訟法第五十六條第一款之規定，上訴人甲○
○及乙○○上訴之效力，應及於同造當事人丙○○、丁○○、戊
○○、己○○、庚○○、壬○○、辛○○、巳○○、癸○○、子
○○、丑○○、寅○○、卯○○、辰○○、午○○、未○○及申
○○等十七人，爰併列其為上訴人，合先說明。
次查被上訴人主張：坐落台南縣善化鎮○○○段六四五地號土地
（下稱系爭土地）之登記面積為０．五九九四公頃，但經實際測
量後，僅有０．五八九一公頃。又系爭土地為兩造所共有，每人
應有部分如原判決附表（一）所示，並無不分割之特約，亦無不
能分割之原因，惟無法達成分割協議等情。爰求為將系爭土地按
使用現狀為適當分割之判決，並於原審追加請求上訴人應協同被
上訴人辦理更正系爭土地面積為０．五八九一公頃。
上訴人（未○○除外）雖同意系爭土地按如原判決附圖（下稱附
圖）所示方法予以分割，但應按價值不同互為補償部分，丙○○
、丁○○、戊○○、己○○、庚○○、壬○○及辛○○主張依華
聲企業發展鑑定顧問有限公司（下稱華聲公司）鑑定結果五成計
算；甲○○、乙○○及巳○○則主張依福茂鑑價顧問股份有限公
司（下稱福茂公司）鑑定結果五成計算等語，資為抗辯。甲○○
、乙○○及巳○○並辯稱：系爭土地多次測量面積不同，應以登
記面積為準等詞。
原審審理結果，以：按土地面積以登記為準，如登記之面積與實
際測量所得之面積不符，而共有人就此面積不符尚有異見，則法
院於土地面積更正登記前即不得逕行判決分割，惟為訴訟利益計
，應許原告追加請求被告協同辦理土地面積之更正。查系爭土地
登記面積雖為０．五九九四公頃，但經地政機關測量結果，實際
面積僅０．五八九一公頃，有台南縣新化地政事務所民國九十二
年七月十六日複丈成果圖可稽，並經測量員曾信義結證屬實，揆
之上開說明，被上訴人追加請求命上訴人協同辦理更正系爭土地
面積為０．五八九一公頃，自屬有據，應予准許。又系爭土地地
目為建，並無因使用目的不能分割之情事，且兩造亦無不分割之
約定，但無法達成分割協議，依民法第八百二十三條第一項及第
八百二十四條第一項、第二項第一款之規定，被上訴人自得請求
判決分割該土地。兩造既均同意按目前占有使用位置分割，且各
該占有位置與其應有部分相差不大，爰參酌甲○○、乙○○在原
審之意願，加上庚○○、辛○○、壬○○等三人；癸○○、子○
○、丑○○、寅○○、卯○○、辰○○等六人暨被上訴人各均願
按原應有部分比例保持共有，即應以附圖所示方案分割，再就各
共有人分得土地價值之差異，命互為金錢補償為適當。至金錢補
償部分，經依聲請送請福茂公司及華聲公司分別鑑定，其中福茂
公司之鑑定結果，對於分得面積較應有部分多出二七平方公尺及
位置最接近大路之甲○○、乙○○，認為各可受補償新台幣四萬
七千二百六十三元，反之分得位於巷道內土地之未○○、申○○
、庚○○、壬○○、辛○○、戊○○、丁○○、己○○及丙○○
等人，卻須補償其他共有人，其不公平甚明，而華聲公司以系爭
土地北臨之同段六四五之三地號土地，屬公共設施用地之畸零地
，對分得如附圖編號Ａ１所示部分者之通行並無阻礙，且系爭土
地週圍之未登錄地符合供道路用之土地法第三類土地，亦應視同
臨現有道路，依國際估價原則及地政機關核定十八米線區分街地
與裡地，並參考路角地、裡地、盲地、不規則地形等影響地價成
因，核算各共有人每人分得部分之價值如原判決附表（二）所示
，兩相比較，應以華聲公司之鑑定結果為可採。惟近年經濟景氣
甚差，不動產價格滑落，土地公告現值調低，爰依兩造按鑑價五
成找補之意願，各共有人應補償或受補償之金額如原判決附表（
三）所示。綜上所述，系爭土地按如附圖所示方案分割，再依上
開附表（三）所示金額互為補償為適當，為其心證之所由得，因
而將第一審關於分割部分之判決廢棄，改判以如上之分割方案為
分割，並命上訴人應協同被上訴人辦理系爭土地面積之更正。
惟查華聲公司係先推算系爭土地北面路線價及東西兩側巷道價，
並以臨街線深度十八米區分街地與裡地，將該土地區分為角邊間
價位區○○○路線價位區、東西兩側巷道價位區、裡地價位區○
道路共有區等五個價位區，再依據國際估價原理，並參考四三二
一法則、蘇慕斯法則、霍夫曼法則、深度價格遞減率及路角地加
成法等估價法則，鑑定每一價位區之單價後，算出各共有人按如
附圖所示分割方案分得土地之價值，而由華聲公司九十四年六月
十三日鑑定報告書所載內容以觀，上開北面路線價及東西兩側巷
道價，既以市場調查案例之地價作為比準地價，依里鄰環境、交
通情況、公共設施、人口因素及經濟效益之修正指數推算得出，
則甲○○、乙○○在原審及其前審所辯：華聲公司鑑定所採之市
場調查案例，均無憑據或與事實不符一節（原審上字第二卷一六
六、一六七、一六八頁及第三卷二五一、二五二頁暨更字卷一六
四、一六五頁），即與金錢補償之數額是否相當攸關。乃原審就
甲○○、乙○○之抗辯恝置不論，逕以華聲公司鑑定結果作為共
有人間金錢補償之依據，自難謂為適當。上訴論旨，指摘原判決
關於分割部分為不當，求予廢棄，非無理由。至原審判命上訴人
應協同被上訴人向地政機關辦理系爭土地面積之更正，經核於法
並無違誤。上訴論旨，徒就原審本其職權所為系爭土地面積之認
定，指摘其為不當，聲明廢棄此部分之原判決，非有理由。
據上論結，本件上訴為一部有理由，一部無理由。依民事訴訟法
第四百七十七條第一項、第四百七十八條第二項、第四百八十一
條、第四百四十九條第一項、第七十八條、第八十五條第一項但
書，判決如主文。
中    華    民    國  九十五  年    三    月  二十三  日
                      最高法院民事第六庭
                          審判長法官  許  朝  雄
                                法官  謝  正  勝
                                法官  鄭  玉  山
                                法官  吳  麗  女
                                法官  袁  靜  文
      本件正本證明與原本無異
                                      書  記  官
中    華    民    國  九十五  年    四    月    四    日
                                                      Ｅ


司法院資訊處製作；財團法人民間司法改革基金會備份。
